ACORDAO-COMPLETO-2515598

ACÓRDÃO 18327/2021 ATA 39/2021 - PRIMEIRA CÂMARA

VISTO, relatado e discutido o ato de alteração de aposentadoria de Lenilda da Silva Barbosa no cargo de Técnico Judiciário do Superior Tribunal de Justiça - STJ.
ACORDAM os Ministros do Tribunal de Contas da União, reunidos em sessão da 1ª Câmara, com fundamento no art. 71, inciso III, da Constituição Federal, no art. 1º, inciso V, e art. 39, incisos I e II, da Lei 8.443/1992 e nos arts. 260 e 262 do Regimento Interno, em:
9.1. julgar ilegal e recusar registro ao ato de alteração de aposentadoria de Lenilda da Silva Barbosa;
9.2. determinar ao Superior Tribunal de Justiça que: 
9.2.1 emita novo ato, livre das irregularidades apontadas, em substituição ao ato de alteração de aposentadoria de Lenilda da Silva Barbosa, submetendo-o à nova apreciação por este Tribunal;
9.2.2. faça cessar todo e qualquer pagamento relativo às rubricas impugnadas, no prazo máximo de quinze dias, contados da ciência desta deliberação, sob pena de ressarcimento das quantias pagas após essa data pelo responsável;
9.2.3. dispense a devolução dos valores indevidamente recebidos de boa-fé pela ex-servidora até a data da ciência desta deliberação pelo Superior Tribunal de Justiça;
9.2.4. dê ciência, no prazo de quinze dias, contados da notificação, do inteiro teor desta deliberação à interessada, alertando-a de que o efeito suspensivo proveniente da interposição de eventuais recursos junto ao TCU não a exime da devolução dos valores percebidos indevidamente, caso o recurso não seja provido;
9.2.5. no prazo de trinta dias, contados da ciência desta deliberação, envie a este Tribunal documentos comprobatórios de que a interessada está ciente deste Acórdão;
9.3. encaminhar cópia desta deliberação ao Superior Tribunal de Justiça com a informação de que o seu inteiro teor pode ser consultado por meio do link www.portaltcu.gov.br/acordaos.

Aposentadoria, submetido, para fins de registro, à apreciação do Tribunal de Contas da União (TCU), de acordo com o art. 71, inciso III, da Constituição Federal.

Primeira Câmara

Superior Tribunal de Justiça

3. Interessada: Lenilda da Silva Barbosa (XXX.661.651-XX)

13.1. Ministros presentes: Walton Alencar Rodrigues (Presidente) e Jorge Oliveira (Relator).
13.2. Ministros-Substitutos convocados: Augusto Sherman Cavalcanti e André Luís de Carvalho.

JORGE OLIVEIRA

Adoto como relatório a instrução produzida no âmbito da Secretaria de Fiscalização de Integridade de Atos e Pagamentos de Pessoal e de Benefícios Sociais - Sefip (peça 5) , que contou com a anuência de seu dirigente (peça 6) e do Ministério Público junto ao Tribunal (peça 7) :
"INTRODUÇÃO
Trata-se de ato de aposentadoria, submetido, para fins de registro, à apreciação do Tribunal de Contas da União (TCU) , de acordo com o art. 71, inciso III, da Constituição Federal.  O ato foi cadastrado e disponibilizado ao TCU por intermédio do Sistema e-Pessoal, na forma do art. 2º e 4º da Instrução Normativa TCU 78/2018.
O ato desse processo pertence às seguintes unidades:
Unidade emissora: Superior Tribunal de Justiça.
Unidade cadastradora:  Superior Tribunal de Justiça.
Subunidade cadastradora: Seção de Aposentadorias e Pensões (SAPEN) .
EXAME TÉCNICO
Procedimentos aplicados
Os procedimentos para exame, apreciação e registro de atos de pessoal encontram-se estabelecidos na Instrução Normativa TCU 78/2018 e na Resolução TCU 206/2007. Essas normas dispõem que os atos de pessoal disponibilizados por meio do e-Pessoal devem ser submetidos previamente a críticas automatizadas, com base em parâmetros predefinidos.
As críticas das informações cadastradas na etapa de coleta do ato foram elaboradas e validadas levando-se em conta as peculiaridades de cada ato. Os itens verificados nessa etapa são inerentes a dados cadastrais, fundamentos legais, mapa de tempo, ficha financeira, assim como eventuais ocorrências de acumulação. Trata-se de verificações abrangentes, minuciosas e precisas e sem a necessidade de ação humana e, portanto, menos suscetível a falhas. As críticas aplicadas estão discriminadas no sistema, no Menu e-Pessoal, opção 'Crítica', que podem ser acessadas mediante concessão de perfil específico a servidores do TCU responsáveis pela análise.
Além das críticas automatizadas, há verificação humana adicional no caso de haver alertas do sistema ou informações não formatadas, como esclarecimentos do gestor ou do controle interno.  
As críticas também consideram os registros do Sistema Integrado de Administração de Recursos Humanos (Siape) . O Siape disponibiliza informações atualizadas sobre as parcelas que integram os proventos, diferentemente, portanto, do e-Pessoal, que informa as parcelas no momento do registro do ato. 
Essa confrontação com o Siape fornece uma visão atual e verdadeira da situação, o que permite descaracterizar irregularidades e inconsistências que, embora constantes do e-Pessoal, já foram corrigidas.
As verificações detectadas no ato encontram-se discriminadas na aba de pendências do ato no sistema e-Pessoal, bem como no espelho do ato contemplado por esta instrução.
Exame das Constatações
Ato: 13186/2019 - Alteração - Interessado: LENILDA DA SILVA BARBOSA - CPF: XXX.661.651-XX
Parecer do Controle Interno: considerar o ato Legal.
Constatações e análises: 
1.1.1. Não foi anexado documento do tipo 'Laudo médico' que ampara a concessão da vantagem do art. 190 da Lei 8.112/1990.
Justificativa do Gestor de Pessoal: Laudo da Junta Médica Gestor anexou os seguintes documentos: Lenilda da Silva Barbosa-Laudo médico.
Análise do Controle Interno: Justificativa do gestor esclarece pendência
Análise da Equipe Técnica: Ilegal
não especificou a doença, mas somente o cid.
1.1.2. Houve o registro de pelo menos uma rubrica com 'Denominação para análise pelo TCU = Vantagem de caráter pessoal (5 - VPNI - Quintos (Vantagem de caráter pessoal - Incorporação de quintos/décimos de função) - R$ 4.726,70) .
Justificativa do Gestor de Pessoal: Não há. Verificação efetuada no âmbito do TCU.
Análise do Controle Interno:  Não há. Verificação efetuada no âmbito do TCU.
Análise da Equipe Técnica: Ilegal
É ilegal a incorporação de quintos/décimos com base na remuneração da função comissionada diferente da efetivamente exercida é época.
No âmbito do Acórdão 4783/2014-TCU-Segunda Câmara (Ministro-Relator Benjamin Zymler) , este Tribunal deixou assente que a incorporação de quintos/décimos deve se dar com base na remuneração da função comissionada exercida, consoante termos do art. 3 da Lei 8.911/1994.
O Gestor de Pessoal discriminou no ato que a incorporação de 10/10 da função de Chefe de Seção, FC6, decorreu da transformação da função, a partir de 27/3/1998, de Supervisor de Seção, FC5, em Chefe de Seção, FC6, nos termos da Resolução n. 1, de 25 de março de 1998, do STJ.'.
Nesse caso, o Gestor de Pessoal efetivou a incorporação de 10/10 da FC-6 em vez da FC-5 que foi aquela efetivamente exerceu à época, o que não está de acordo com o caput do art. 3º da Lei 8.911/1994.
Vale esclarecer que a posterior alteração/transformação da função exercida pelo servidor (a) não tem o condão de modificar o valor da função já incorporada, tendo em vista a natureza jurídica da vantagem, que tem por objetivo conferir estabilidade financeira aos ocupantes de cargos em comissão e funções comissionadas, e a inexistência de amparo legal nesse sentido.
O quadro resumo de ocorrências e, quando for o caso, o detalhamento da norma legal e da jurisprudência para as inconsistências acima elencadas encontra-se no anexo II dessa instrução. 
Encaminhamento do ato: 
Considerar ILEGAL e recusar registro do ato de Aposentadoria de LENILDA DA SILVA BARBOSA do quadro de pessoal do órgão/entidade Superior Tribunal de Justiça, com base nos arts. 71, inciso III, da Constituição Federal, 1º, inciso V, e 39, inciso II, da Lei 8.443/1992 e 260, § 1º, do Regimento Interno. 
Com fulcro no art. 262, caput, do Regimento Interno deste Tribunal, determinar ao órgão/entidade Superior Tribunal de Justiça que: 
dê ciência, no prazo de quinze dias, contados da notificação, do inteiro teor desta deliberação ao interessado, alertando-o de que o efeito suspensivo proveniente da interposição de eventuais recursos junto ao TCU não o exime da devolução dos valores percebidos indevidamente, caso o recurso não seja provido.
informe o teor do acórdão que vier a ser prolatado, encaminhando ao TCU, no prazo de trinta dias, comprovante da data de ciência pelo interessado, nos termos do art. 4º, § 3º, da Resolução TCU 170/2004.
promova a exclusão, no prazo 15 (quinze) dias, contados a partir da ciência desta deliberação, sujeitando-se a autoridade administrativa omissa à responsabilidade solidária, da rubrica apontada em face de manifesta ilegalidade, uma vez que o seu pagamento não encontra respaldo na jurisprudência deste Tribunal.
emita novo ato, livre da irregularidade ora apontada, em substituição  ao ato de Aposentadoria de LENILDA DA SILVA BARBOSA, submetendo-o à nova apreciação por este Tribunal, na forma do artigo 260, caput, também do Regimento.
no prazo de trinta dias, contados da ciência da decisão, envie a este Tribunal documentos comprobatórios de que o interessado cujo ato foi impugnado está ciente do julgamento deste Tribunal.
dispense a devolução dos valores indevidamente recebidos de boa-fé até a data da ciência do órgão/entidade Superior Tribunal de Justiça, do acórdão que vier a ser proferido, com base no Enunciado 106 da Súmula da Jurisprudência do TCU.
faça cessar todo e qualquer pagamento relativo ao ato impugnado de LENILDA DA SILVA BARBOSA, no prazo máximo de quinze dias, contados da ciência da decisão deste Tribunal, sob pena de ressarcimento das quantias pagas após essa data pelo responsável.
CONCLUSÃO
A abrangência e a profundidade das verificações levadas a efeito fundamentam convicção de que o ato 13186/2019 pode ser apreciado pela ilegalidade, em razão das irregularidades apontadas no item Exame das Constatações desta instrução, que representam afronta à legislação e à jurisprudência de referência
PROPOSTA DE ENCAMINHAMENTO
Ante o exposto, com fundamento no art. 71, inciso III, da Constituição Federal, no art. 1º, inciso V, e art. 39, incisos I e II, da Lei 8.443/1992, no art. 260 do Regimento Interno do Tribunal de Contas da União, propõe-se: 
Considerar ILEGAL e recusar registro do ato de Aposentadoria de LENILDA DA SILVA BARBOSA do quadro de pessoal do órgão/entidade Superior Tribunal de Justiça, com base nos arts. 71, inciso III, da Constituição Federal, 1º, inciso V, e 39, inciso II, da Lei 8.443/1992 e 260, § 1º, do Regimento Interno.
Com fulcro no art. 262, caput, do Regimento Interno deste Tribunal, determinar ao órgão/entidade Superior Tribunal de Justiça que: 
emita novo ato, livre da irregularidade ora apontada, em substituição ao ato de Aposentadoria de LENILDA DA SILVA BARBOSA, submetendo-o à nova apreciação por este Tribunal, na forma do artigo 260, caput, também do Regimento.
dispense a devolução dos valores indevidamente recebidos de boa-fé até a data da ciência do órgão/entidade Superior Tribunal de Justiça, do acórdão que vier a ser proferido, com base no Enunciado 106 da Súmula da Jurisprudência do TCU.
no prazo de trinta dias, contados da ciência da decisão, envie a este Tribunal documentos comprobatórios de que o interessado cujo ato foi impugnado está ciente do julgamento deste Tribunal.
dê ciência, no prazo de quinze dias, contados da notificação, do inteiro teor desta deliberação ao interessado, alertando-o de que o efeito suspensivo proveniente da interposição de eventuais recursos junto ao TCU não o exime da devolução dos valores percebidos indevidamente, caso o recurso não seja provido.
faça cessar todo e qualquer pagamento relativo ao ato impugnado de LENILDA DA SILVA BARBOSA, no prazo máximo de quinze dias, contados da ciência da decisão deste Tribunal, sob pena de ressarcimento das quantias pagas após essa data pelo responsável.
informe o teor do acórdão que vier a ser prolatado, encaminhando ao TCU, no prazo de trinta dias, comprovante da data de ciência pelo interessado, nos termos do art. 4º, § 3º, da Resolução TCU 170/2004.
promova a exclusão, no prazo 15 (quinze) dias, contados a partir da ciência desta deliberação, sujeitando-se a autoridade administrativa omissa à responsabilidade solidária, da rubrica apontada em face de manifesta ilegalidade, uma vez que o seu pagamento não encontra respaldo na jurisprudência deste Tribunal."
	É o relatório.

não há.

Procurador Rodrigo Medeiros de Lima

APOSENTADORIA. INCORPORAÇÃO DE QUINTOS COM BASE EM REMUNERAÇÃO DE FUNÇÃO COMISSIONADA DIFERENTE DA FUNÇÃO EXERCIDA NA ATIVA. CONCESSÃO DO BENEFÍCIO PREVISTO NO ART. 190 DA LEI 8.112/1990. LAUDO MÉDICO SEM ESPECIFICAÇÃO DA DOENÇA. ILEGALIDADE.

APOSENTADORIA (APOS)

Secretaria de Fiscalização de Integridade de Atos e Pagamentos de Pessoal e de Benefícios Sociais (Sefip)

Examino ato de alteração de aposentadoria de Lenilda da Silva Barbosa no cargo de Técnico Judiciário do Superior Tribunal de Justiça - STJ, encaminhado ao TCU em 4/2/2019.
2. Conforme reproduzido no relatório precedente, a Secretaria de Fiscalização de Integridade de Atos e Pagamentos de Pessoal e de Benefícios Sociais - Sefip constatou duas irregularidades no ato:
a) laudo médico sem a especificação da doença que fundamenta a concessão da vantagem prevista no art. 190 da Lei 8.112/1990; e
b) incorporação de quintos/décimos com base em remuneração de função comissionada diferente da exercida na ativa.
3. Assim, com o aval do Ministério Público junto ao Tribunal, a Secretaria propôs julgar ilegal o referido ato, negando-lhe registro.
4. Acompanho as análises e encaminhamentos propostos pela Sefip, tomando-os como fundamentos deste Voto.
5. Consta do laudo médico junto aos autos apenas a indicação da CID correspondente à suposta moléstia que eventualmente motivaria a concessão do benefício disposto no art. 190 da Lei 8.112/1990 (peça 3, p. 7) , o que impede a efetiva comprovação da condição exigida no referido dispositivo legal.
6. Quanto aos 10/10 da FC-6 incorporados pela aposentada, constatou-se que ele decorreu da transformação da função de Supervisor de Seção, FC-5, efetivamente exercida pela ex-servidora, em Chefe de Seção, FC-6.
7. Na linha da consolidada jurisprudência deste Tribunal, a exemplo dos Acórdãos 4.783/2014, 2.535/2017, 3.591/2017, 2.526/2018 e 5.944/2021, todos da 2ª Câmara, a incorporação de quintos/décimos deve se dar com base na remuneração da função comissionada exercida na ativa, em atendimento ao art. 3º da Lei 8.911/1994. Nesse mesmo sentido também decidiu o STJ no âmbito do Agravo Regimental no Recurso Especial 127243/DF.
Em face do exposto, VOTO por que este Colegiado adote como acórdão a minuta que ora submeto a sua apreciação.
  
TCU, Sala das Sessões, em 16 de novembro de 2021.
JORGE OLIVEIRA 
Relator